【裁判字號】    98,重上,699
【裁判日期】    990331
【裁判案由】    所有權移轉登記
【裁判全文】
臺灣高等法院民事判決                 98年度重上字第699號
上  訴  人  乙○○
訴訟代理人  張麗真律師
            林辰彥律師
複  代理人  林傳哲律師
            謝玉玲律師
上  訴人即
被  上訴人  丙○○
訴訟代理人  周佳弘律師
            徐揆智律師
            林幸慧律師
被  上訴人  甲○○
訴訟代理人  黃宗正律師
            林辰彥律師
複  代理人  林傳哲律師
            謝玉玲律師
上列當事人間請求所有權移轉登記事件，丙○○、乙○○對於中
華民國98年8月27日臺灣板橋地方法院97年度重訴字第161號第一
審判決各自提起上訴，本院於99年3 月17日言詞辯論終結，判決
如下：
    主      文
原判決主文第一項所命為給付部分，暨訴訟費用之裁判，均廢棄
。
上開廢棄部分，丙○○在第一審之訴駁回。
丙○○之上訴駁回。
第一、二審訴訟費用，由丙○○負擔。
    事實及理由
一、上訴人即被上訴人丙○○（下稱丙○○）起訴主張：丙○○
    所有門牌號碼臺北縣蘆洲市○○路62號未辦理保存登記之房
    屋（下稱62號房屋）原坐落於訴外人合成號祭祀公業所有臺
    北縣蘆洲市○○段433 地號土地，丙○○為合法取得土地，
    於民國（下同）95年7 月18日與上訴人乙○○（下稱乙○○
    ）簽訂委託契約書（下稱系爭委託書），委託乙○○辦理合
    法取得土地所有權事宜。委託契約約定丙○○得以土地價款
    每坪新臺幣（下同）185,175 元購買乙○○與甲○○（下稱
    乙○○等2人）辦理取得之土地所有權，代辦費每坪5,000元
    ，介紹費每坪10,000元，土地上房屋所有權人每戶新取得權
    利範圍依該戶現有房屋面積第一層地面坪數為準，並分割為
    各棟獨立產權，合成號範圍內之空地由鄰近房屋取得所有權
    ，授權辦理時間為自95年7 月18日至97年元月17日止，如辦
    理不成，本委託自動失效。丙○○於簽訂委託書後即全力配
    合乙○○等2人辦理相關手續，乙○○等2人並於97年1 月22
    日順利取得433 地號土地所有權權利範圍各2分之1，並於同
    年2 月12日依地上建物坐落位置分割土地。丙○○所有62號
    房屋坐落於分割後保和段433之4、433之5、433之7地號土地
    （下合稱系爭土地）上，依約應由丙○○取得之鄰近房屋空
    地則為保和段433之6地號土地。依系爭委託書之約定，丙○
    ○應分得土地總面積為289.31平方公尺，換算為87.516275
    坪，故丙○○依委託書約定應各給付乙○○等2人土地價款8
    ,102,125 元、給付乙○○代辦費437,581元、給付甲○○介
    紹費875,162元，合計應給付乙○○8,539,706元、甲○○8,
    977,287 元，丙○○多次表明願支付上開金額，請求乙○○
    等2人依委託書之約定移轉433之4、433之5、433之6、433之
    7地號土地之所有權予丙○○，惟乙○○等2人置之不理，為
    此依委託書之法律關係提起本件訴訟。求為判決：(一)乙○○
    應於丙○○給付8,539,706 元之同時，將臺北縣蘆洲市○○
    段433之4、433之5、433之6及433之7地號土地所有權應有部
    分各2分之1移轉登記予丙○○。(二)甲○○應於丙○○給付8,
    977,287元之同時，將同前項土地之所有權應有部分各2分之
    1移轉登記予丙○○。
二、上訴人乙○○及被上訴人甲○○則以：
  (一)丙○○所有62號房屋與其他訴外人李俊叡等所有之房屋同為
    無權占有合成號祭祀公業所有之系爭433、434、366、367地
    號土地。丙○○與其他訴外人李俊叡等為分別合法取得房屋
    所占用之土地，於95年7 月18日與乙○○簽訂系爭委託書，
    共同委託乙○○辦理合法取得上開土地所有權事宜，契約第
    9 點約定如須甲方（即丙○○及其他訴外人等）配合之處，
    甲方願無條件全力配合辦理，不得推諉或藉故要求補貼任何
    費用，甲方並應提供身分證影本、便章乙枚以供辦理案件之
    用。第11點約定授權辦理時間自95年7月18日至97年1月17日
    止，如辦理不成，本委託自動失效。乙○○於簽訂系爭委託
    書後，即依照委任之意旨處理委託事務，於97年1 月22日取
    得系爭土地所有權。然因系爭委託書已訂明委託期限至97年
    1 月17日止，如辦理不成，該委託自動失效，故丙○○本應
    再行委託辦理移轉產權事項，並依系爭委託書之約定無條件
    配合辦理。惟丙○○竟藉口系爭土地本為其所有無須再行購
    買，而不願再出資購買，且不願再行委託乙○○辦理上開事
    宜，並拒絕依照系爭委託書之約定繳交任何證件及印章，則
    系爭委託書已逾約定期限而失效甚明，丙○○依已逾約定期
    限而失效之系爭委託書為請求權基礎，顯無理由。
  (二)退萬步言，縱系爭委託書仍為有效，然系爭委託書第4 點明
    文約定，土地上房屋所有權人每戶新取得權利範圍依該戶現
    有房屋面積第一層地面坪數為準，並分割為各棟獨立產權。
    依上開約定，乙○○須依各委託人所有房屋坐落土地之位置
    及面積分割土地及移轉產權。丙○○所有之62號房屋僅坐落
    於分割後之433之4地號土地上，而433之4地號附近之433之5
    、433之6、433之7地號土地上尚有第三人之房屋坐落其上，
    亦不屬於系爭委託書第5 點約定之合成號範圍內之空地，故
    丙○○僅得請求移轉系爭433之4地號土地之所有權，丙○○
    請求移轉系爭土地，顯然逾越系爭委託書約定所得請求之範
    圍。
  (三)甲○○僅為系爭委託書之介紹人，並非系爭委託書之受託人
    ，甲○○取得系爭土地所有權2分之1，係基於向乙○○購買
    而移轉取得，與丙○○無關，丙○○依系爭委託書請求甲○
    ○移轉系爭土地所有權，顯不可採等語，資為抗辯。
三、原審判決乙○○應於丙○○給付8,320,916 元之同時，將臺
    北市○○市○○段433之4、433之5、433之6、433之7地號土
    地所有權應有部分各2分之1移轉登記予丙○○。駁回丙○○
    其餘之訴。丙○○提起上訴，上訴聲明為：(一)原判決不利於
    丙○○部分廢棄。(二)甲○○應於丙○○給付8,977,287 元之
    同時，將臺北縣蘆洲市○○段433之4、433之5、433之6、43
    3之7地號土地所有權應有部分各2分之1移轉登記予丙○○。
    乙○○提起上訴，上訴聲明為：(一)原判決不利乙○○部分廢
    棄。(二)上廢棄部分，丙○○在第一審之訴駁回。甲○○答辯
    聲明：上訴及追加之訴均駁回。丙○○答辯聲明：上訴駁回
    。
四、本件不爭執事項：
  (一)分割前臺北縣蘆洲市○○段433地號土地原為合成號所有，
    丙○○所有門牌號碼臺北縣蘆洲市○○路62號未辦理保存登
    記之房屋坐落於該土地上。
  (二)訴外人李俊叡等人所有之房屋亦占用合成號所有之433、434
    、366、367地號土地，丙○○與訴外人李俊叡等人為合法取
    得上開土地，於95年7 月18日與乙○○簽訂委託契約書，共
    同委託乙○○辦理合法取得上開土地所有權事宜。委託契約
    第4 條約定：「土地上房屋所有權人每戶新取得權利範圍依
    該戶現有房屋面積第一層地面坪數為準，並分割為各棟獨立
    產權。」；第5 條約定：「合成號範圍內之空地由鄰近房屋
    取得所有權……。」；第11條約定：「本授權辦理時間為…
    …自民國95年7 月18日至民國97年元月17日止，如辦理不成
    ，本委託自動失效，委託人不需負擔任何費用……。」。
  (三)乙○○、甲○○於97年1 月22日以買賣為原因取得上開保和
    段433 地號土地之所有權移轉登記（買賣原因發生日則為96
    年12月20日）。上開保和段433地號土地嗣於97年2月12日因
    分割新增同段433之4、433之5、433之6、433之7地號，並登
    記為乙○○、甲○○共有，每人應有部分各2分之1。
五、按繼承人有數人時，在分割遺產前，各繼承人對於遺產全部
    為公同共有。公同共有人之權利義務，依其公同關係所由規
    定之法律或契約定之。除前項之法律或契約另有規定外，公
    同共有物之處分，及其他之權利行使，應得公同共有人全體
    之同意，民法第1151條、第828 條分別定有明文。次按所有
    權以外之公同共有財產權之爭執，如由公同共有人中之一人
    起訴者，依民法第831 條之規定準用同法第828條第2項規定
    之結果，除依其公同關係所由規定之法律或契約另有規定外
    ，須得其他公同共有人全體之同意，始能謂當事人之適格無
    欠缺。當事人之適格為訴權存在要件之一，原告就為訴訟標
    的之法律關係如無訴訟實施權，當事人即非適格，其訴權存
    在之要件亦即不能認為具備，法院自應認其訴為無理由予以
    駁回，最高法院39年台上字第733號判例、27年上字第1964
    號判例意旨參照。
  (一)查丙○○主張未辦理保存登記之門牌62號房屋，係其祖產，
    為其祖父陳第建屋使用，建物係由陳第之長子陳福星、次子
    陳明德、三子陳明全居住使用，房屋設有稅籍，分別為陳明
    全及其妻陳林雪雲之名義，並提出杜賣證書、房屋稅籍證明
    書為證（原審卷第4 頁、第225至237頁）。丙○○於本院99
    年3月17日言詞辯論期日稱：「原判決附圖A、B、C均屬未辦
    理保存登記之建物，所有權屬於丙○○之祖父陳第，陳第為
    原始起造人，建物屬其後代公同共有。」（本院卷第153 頁
    反面至第154 頁）。兩造不爭執丙○○之祖父為陳第（本院
    卷第154 頁）。由上足認，62號房屋係屬陳第之全體繼承人
    公同共有，揆諸首揭說明，62號房屋之處分及其他之權利行
    使，應得公同共有人全體之同意。
  (二)丙○○為陳第之孫，並非家長，丙○○未立證證明其係管理
    家務者，亦未證明已得62號房屋公同共有人全體之同意，其
    為公同共有物之財產權起訴請求，當事人之適格係有欠缺。
  (三)綜上，依照首揭最高法院判例意旨，丙○○一人為公同共有
    物之財產權起訴請求，當事人非適格，其訴權存在之要件亦
    即不能認為具備。
六、按公同共有物之處分及其他權利之行使，除其公同關係所由
    規定之法律或契約另有規定外，應得公同共有人全體之同意
    ，非任何一人所得私擅處分（最高法院19年上字第2418號、
    41年台上字第170 號判例意旨參照）。查系爭委託書開宗記
    載「座落蘆洲市○○段433、434、366、367四筆土地為合成
    號祭祀公業土地，共計五五八‧六五坪，今土地上房屋所有
    權人願委託居德代書事務所辦理合法取得所有權，……」，
    有委託書在卷可稽（原審卷第10頁）。可知系爭委託書係房
    屋所有權人為取得房屋座落土地之所有權而簽訂。62號房屋
    為陳第之全體繼承人公同共有，該公同共有房屋之權利行使
    ，應得公同共有人全體之同意。丙○○未立證證明已得公同
    共有人全體同意簽署系爭委託書，系爭委託書對全體公同共
    有人不生效力。
七、綜上所述，丙○○本於公同共有物所簽訂系爭委託書之法律
    關係，請求(一)乙○○應於丙○○給付8,539,706 元之同時，
    將系爭土地所有權應有部分各2分之1移轉登記予丙○○，(二)
    甲○○應於丙○○給付8,977,287 元之同時，將系爭土地之
    所有權各2分之1移轉登記予丙○○，為無理由，應予駁回。
    原審判命乙○○應於丙○○給付金錢之同時，將系爭土地應
    有部分各2分之1移轉登記予丙○○，自有未洽。乙○○上訴
    意旨指摘原判決不當，求予廢棄改判，為有理由。自應由本
    院予以廢棄改判，如主文第二項所示。丙○○上訴意旨指摘
    原判決不當，求予廢棄改判，為無理由，應予駁回。
八、本件事證已臻明確，兩造其餘攻擊防禦方法及未經援用之舉
    證，經審酌核與本件判決結果不生影響，不再逐一論述，附
    此敘明。
九、據上論結，乙○○之上訴為有理由，丙○○之上訴為無理由
    ，依民事訴訟法第450 條、第449條第1項、第78條，判決如
    主文。
中    華    民    國    99    年    3     月    31    日
                    民事第二庭
                        審判長法  官  吳謙仁
                              法  官  蘇瑞華
                              法  官  李瓊蔭
正本係照原本作成。
如不服本判決，應於收受送達後20日內向本院提出上訴書狀，其
未表明上訴理由者，應於提出上訴後20日內向本院補提理由書狀
（均須按他造當事人之人數附繕本）上訴時應提出委任律師或具
有律師資格之人之委任狀；委任有律師資格者，另應附具律師資
格證書及釋明委任人與受任人有民事訴訟法第466條之1第1項但
書或第2項（詳附註）所定關係之釋明文書影本。
中    華    民    國    99    年    4     月    1     日
                              書記官  王才生
附註：
民事訴訟法第466條之1（第1項、第2項）：
對於第二審判決上訴，上訴人應委任律師為訴訟代理人。但上訴
人或其他法定代理人具有律師資格者，不在此限。
上訴人之配偶、三親等內之血親、二親等內之姻親，或上訴人為
法人、中央或地方機關時，其所屬專任人員具有律師資格並經法
院認為適當者，亦得為第三審訴訟代理人。

司法院資訊處製作；財團法人民間司法改革基金會備份。
